臺灣板橋地方法院民事裁定           100年度消債聲字第84號
聲  請  人
即  債務人  黃慶泰
上列當事人聲請消費者債務清理事件，本院裁定如下：
    主    文
債務人黃慶泰不免責。
    理    由
一、按法院為終止或終結清算程序之裁定確定後，除別有規定外
    ，應以裁定免除債務人之債務，消費者債務清理條例（下稱
    消債條例）第132 條定有明文。又法院裁定開始清算程序後
    ，債務人有薪資、執行業務所得或其他固定收入，而普通債
    權人之分配總額低於債務人聲請清算前二年間，可處分所得
    扣除自己及依法應受其扶養者所必要生活費用之數額者，法
    院應為不免責之裁定，但債務人證明經普通債權人全體同意
    者，不在此限，復為消債條例第133 條所明定。另債務人有
    下列各款情形之一者，法院應為不免責之裁定，但債務人證
    明經普通債權人全體同意者，不在此限：一於七年內曾依破
    產法或本條例規定受免責；二隱匿、毀損應屬清算財團之財
    產，或為其他不利於債權人之處分；三捏造債務或承認不真
    實之債務；四因浪費、賭博或其他投機行為，致財產顯然減
    少或負擔過重之債務，而生開始清算之原因；五於清算聲請
    前一年內，已有清算之原因，而隱瞞其事實，使他人與之為
    交易致生損害；六明知已有清算原因之事實，非基於本人之
    義務，而以特別利於債權人中之一人或數人為目的，提供擔
    保或消滅債務；七隱匿、毀棄、偽造或變造帳簿或其他會計
    文件之全部或一部，致其財產之狀況不真確；八故意於財產
    及收入狀況說明書為不實之記載，或有其他故意違反本條例
    所定義務之行為，亦為消債條例第134條所明定。
二、本件聲請人即債務人黃慶泰聲請消費者債務清理事件，前經
    本院於民國99年3月4日裁定開始清算程序（本院99年度消債
    清字第32號），但因債務人名下無財產，不敷清償財團費用
    、財團債務，本院民事執行處於99年6月1日以99年度司執消
    債清字第38號裁定終止清算程序確定在案。嗣經本院於100
    年9月1日發函通知全體無擔保債權人，於10日內就本院應否
    裁定免除債務人債務陳述意見結果，全體債權人則均具狀表
    示不同意債務人免責，渠等意見如下：
  (一)債權人國泰世華商業銀行股份有限公司表示：債務人之刷卡
    頻率高且消費項目非生活必須，同時大量且密集性預借現金
    ，最高一次提領新臺幣（下同）9 萬元，顯有浪費、賭博或
    其他投機行為，故應為不免責裁定等語。
  (二)債權人兆豐國際商業銀行股份有限公司表示：自債務人消費
    明細中可知，其消費內容曾有代償萬泰現金卡6 萬元，並另
    有多筆預借現金之消費，雖難得知其預借現金之真正用途，
    但亦無法認定其無浪費之可能，況債務人應審慎評估其經濟
    能力及清償能力，而非任意累積龐大債務，並轉嫁債權人承
    受，是債務人顯有浪費、賭博或其他投機行為，故應為不免
    責裁定等語。
  (三)債權人花旗（台灣）商業銀行股份有限公司表示：債務人欠
    款內容多為靈利金、即利金等非必要性之奢侈消費，顯係浪
    費導致其不可負擔之債務，況債務人應仍有工作能力，當更
    勤儉持家、勤勉工作，設法解決債務，故應為不免責裁定等
    語。
  (四)債權人澳商澳盛銀行集團股份有限公司台北分公司（承受荷
    商荷蘭銀行股份有限公司資產、負債及營業）表示：債務人
    之消費內容難謂屬日常生活所必要支出，已涉奢侈、浪費及
    投機性質，自屬可歸責，而有不免責之事由，故應為不免責
    裁定等語。
  (五)債權人豐（台灣）商業銀行股份有限公司（承受香港商香
    港上海豐銀行股份有限公司資產、負債及部分營業）表示
    ：依債務人之信用卡消費明細，顯屬奢侈、浪費之性質，而
    有浪費、賭博或其他投機行為等事由，故應為不免責裁定等
    語。
  (六)債權人臺灣新光商業銀行股份有限公司：觀債務人消費明細
    內多屬代償款項、預借現金等非屬通常生活所須之消費，顯
    有奢侈、浪費之虞，顯見債務人還款能力有限，卻進行不當
    消費，實為債務人可節省而未節省所致，故應為不免責裁定
    等語。
  (七)債權人永豐商業銀行股份有限公司表示：債務人因浪費、賭
    博或他投機行為，致財產顯然減少或負擔過重之債務，而生
    開始清算之原因，自屬可歸責，倘予免責，無異使多數債權
    人無端受害，並違反公平與誠信，故應為不免責裁定等語。
  (八)債權人玉山商業銀行股份有限公司表示：債務人之信用卡消
    費為預借現金、人壽保險、高級餐廳等非屬通常生活所需之
    支出，顯有浪費、賭博或其他投機行為，故應為不免責裁定
    等語。
  (九)債權人台新國際商業銀行股份有限公司表示：債務人於清算
    前兩年尚任職於于尚禮電機技師事務所，其於財產及收入狀
    況說明書中自陳每月薪資收入70,136元，每月支出43,780元
    ，而今依清算程序，各債權人並無受領任何清償金額，已符
    合普通債權人之分配總額低於債務人聲請清算二年間，可處
    分所得扣除自己及依法應受扶養者所必要生活費用之數額之
    要件。又債務人於本行代償他行債務後，雖持續清償，但同
    時亦經常性預借現金使用，顯見債務人於負債期間非無正常
    工作，仍不思撙節支出，反持續擴張信用，於借貸使用後，
    又不能完全清償債務之情形，復增加新債務，顯有浪費、賭
    博或其他投機行為，況債務人年僅50歲，尚有工作，本應盡
    力償債。再者，債務人經本院以99年度消債聲字第123 號裁
    定不免責確定後，僅於100年3月11日清償1,317 元，與其負
    債顯不成比例，於此情況下仍意圖藉由聲請免責，完全解免
    債務，實有違公平正義，故應為不免責裁定等語。
  (十)債權人大眾商業銀行股份有限公司表示：債務人聲請清算前
    二年可處分所得扣除自己及依法應受其撫養者所必要生活費
    用之數額有994,178元，而本件普通債權人之分配總額為0元
    ，惟債務人現有固定工作，每月約入約532,000 元，依法本
    應不予免責。再觀債務人自93年1月至94年7月之欠款明細，
    其大量且密集預借現金，並於91年2月在上豪餐飲店消費2,0
    01元，容有浪費、賭博或其他投機行為，故應為不免責裁定
    等語。
  (十一)債權人中國信託商業銀行股份有限公司表示：債務人之欠款
    係密集高額信用卡提領現金、高額借款、兩筆小額信貸借款
    、多筆餐廳消費、傑昇電話百貨、高額百貨消費等非屬一般
    日常生活所必須，且債務人僅以最低應繳方式攤還，猶持續
    借款及奢侈性消費，造成惡化負債情形，將此負債大於收入
    之高風險逕行轉嫁予債權人承擔，不符公平原則，況債務人
    年約51歲，未達法定退休年齡，應具充足之工作能力與還款
    能力，當竭力清償債務，又本件已符合普通債權人之分配總
    額低於債務人聲請清算二年間，可處分所得扣除自己及依法
    應受扶養者所必要生活費用之數額之要件，故應為不免責裁
    定等語。
  (十二)債權人渣打國際商業銀行股份有限公司表示：債務人尚欠其
    信用貸款債務，利用自身信用擴張向銀行借款從事消費行為
    ，而不在意日後履行還款之能力，今欲借更生程序盡數免除
    其繳款義務，對正常繳款及克制物欲之人不公，有違誠信原
    則並難以衡平債權人及債務人之權益，故應為不免責裁定等
    語。
  (十三)債權人金陽信資產管理股份有限公司表示：本件債務發生主
    因為代償債務人於92年9月9日使用大眾商業銀行股份有限公
    司信用卡消費之款項，故本件應為不免責裁定等語。
  (十四)債權人萬榮行銷股份有限公司（承受萬泰商業銀行股份有限
    公司債務）表示：債務人自90年2 月27日申辦核准信用卡，
    次月即提領20,000元，90年4 月至6 月間計提領136,000 元
    、91年8 月至11月間計提領265,000 元、92年3 月至12月間
    計提領386,000 元、93年10月7 日計提領1,039,000 元、94
    年計提領824,000 元，債務人雖曾於93年10月7 日清償60萬
    元，倘若節約用度，應能避免債務擴大，是其顯有浪費、賭
    博或其他投機行為，故應為不免責裁定等語。
  (十五)債權人行政院勞工委員會勞工保險局表示：債務人符合普通
    債權人之分配總額低於債務人聲請清算二年間，可處分所得
    扣除自己及依法應受扶養者所必要生活費用之數額之要件，
    故應為不免責裁定等語。
三、經查：
  (一)本件債務人前於97年10月7日向本院聲請更生，98年4月23日
    經本院裁定開始更生程序（本院97年度消債更字第1684號）
    ，嗣再經本院依消債條例第61條規定，裁定自99年3月4日開
    始清算程序（本院99年度消債清字第32號），嗣經本院民事
    執行處認債務人名下雖有不動產房屋一棟，惟屋齡已達25年
    ，且為一樓鐵皮屋，價值甚低，又該屋為共有狀態且無土地
    坐落權源，變價承接性差，雖設有最高限額抵押權於其上，
    縱處分之，無擔保及無優先權之債權人亦無受償可能性，徒
    增程序費用，及債務人配偶林婉錫名下不動產屬婚前取得財
    產，非夫妻剩餘財產差額分配請求權之標的等情為據，以債
    務人名下無財產，不敷清償財團費用、財團債務為由，於99
    年6月1日以99年度司執消債清字第38號裁定終止清算程序在
    案，而各債權人於清算程序中均未受償等情，業經本院依職
    權調閱本院99年度司執消債清字第38號清算事件執行卷宗查
    明屬實。惟依債務人於更生程序中所提出之更生方案，其每
    月有固定薪資收入532,000 元，而債務人聲請清算前二年內
    之個人必要生活費用，以內政部公布之臺灣省97、98、99年
    度每人每月最低必要生活費用9,829元、10,792、10,792 元
    為計算，債務人聲請清算前二年內之個人必要生活費用為24
    9,378元（計算式：9,829×10+10,792×12+10,792×2＝249
    ,378元），縱再加上其自陳每月支出父母親之扶養費48,000
    元（計算式：2,000×12×2＝48,000），亦有297,378 元，
    此有債務人所提更生事件財產及收入狀況報告書附於本院98
    年度司執消債更字第285 號卷可稽，則債務人聲請清算前二
    年內收入為1,276,800元（計算式：53,200元×12×2＝1,27
    6,800 元），扣除必要支出及依法受債務人扶養者所必要之
    生活費用後，尚餘979,422元（計算式：1,276,800-249,378
    -48,000＝979,422元），而本件普通債權人於債務人清算後
    ，並未分配到任何款項，已如前述。從而，本件普通債權人
    之分配總額，已低於債務人聲請清算前二年間可處分所得扣
    除自己所必要生活費用之數額，已有消債條例第133 條規定
    應不免責之情事。
  (二)另查，依債權人所提出債務人於上開各債權銀行信用卡刷卡
    消費紀錄及交易明細，顯示債務人之消費大多屬於非日常生
    活必要支出，如在精緻高價餐飲、百貨量販、3C產品等多處
    刷卡。其中債務人向本院聲請更生前，於90年5 月19日、同
    年5 月26日、6 月2 日、6 月9 日、6 月23日、6 月30日、
    7 月14日、7 月21日、7 月28日、8 月12日、10月1 日、11
    月4 日、12月2日 、12月16日、12月30日及91年1 月19日、
    同年1 月26日、2 月2 日、2 月10日分別在上豪餐飲店密集
    刷卡消費1,564 元、1 ,209元、1,209 元、1,664 元、1,66
    4 元、1,664 元、1,477 元、2,543 元、1,309 元、1,309
    元、1,758 元、1,758 元、1,047 元、1,047 元、1,048 元
    及954 元、1,047 元、1,047 元、954 元，90年11月29日在
    傑昇電話百貨刷卡消費4,200 元，同年12月23日在上閤屋餐
    廳有限公司刷卡消費2,533 元，91年1 月在甦活家族湯城店
    刷卡消費17,600元，94年2 月9 日在燦坤實業股份有限公司
    刷卡消費28,900元，同年2 月12日至7 月3 日密集在尚好歐
    式餐廳分別刷卡消費1,000 元至1,340 元不等多達16次。另
    依前開債權人之陳報及所提資料，債務人向國泰世華商業銀
    行股份有限公司於90年7 月3 日預借現金16,000元、93年10
    月18日預借現金90,000元、94年1 月預借現金計60,00 0 元
    、同年3 月3 日預借現金8,000 元、9 月預借現金15,000元
    ，並於94年至95年間從事股票交割買賣；向兆豐國際商業銀
    行股份有限公司於91年9 月預借現金達70,000元、同年10月
    預借現金20,000元、11月預借現金16,000元、12月21日預借
    現金3,000 元，92年1 月6 日預借現金10,000元、同年2 月
    13日預借現金5,000 元、4 月預借現金50,000元、6 月預借
    現金50, 000 元，93年7 月26日預借現金25,000元、同年8
    月預借現金25,000元，94年4 月預借現金20,000元、同年6
    月預借現金5, 000元；向花旗（台灣）商業銀行股份有限公
    司除辦理專案分期借款外，自93年6 月起至94年4 月止更密
    集預借現金3,00 0元至20,000元不等；向臺灣新光商業銀行
    股份有限公司申請代償及48期通信預借現金；向玉山商業銀
    行股份有限公司於93年1 月至3 月、5 月至10月分別預借現
    金3,000 元至20,000元不等、94年2 月、4 月、6 月、7 月
    、9 月分別預借現金5,000 元至10,000元不等；向台新國際
    商業銀行股份有限公司分別於94年2 月15日、9 月19日預借
    現金各5,000 元；向豐（台灣）商業銀行股份有限公司於
    94年1 月7 日預借現金75,000元；向大眾商業銀行股份有限
    公司於91年1 月預借現金8,000 元、同年3 月預借現金33,9
    00元、同年6 月預借現金5,000 元、同年8 月預借現金3,00
    0 元、同年9 月預借現金3,000 元、同年11月預借現金3,00
    0 元，92年1 月、2 月、5 月、8 月至11月分別預借現金50
    ,000元、5, 000元、45,000元、38,000元、10 5,000元、13
    ,000元、5,000 元，93年2 月、3 月、5 月至9 月分別預借
    現金3,000 元至40,000元不等，94年2 月、4 月至6 月、8
    月分別預借現金10,000元、5,000 元、5,000 元、5,000 元
    、6,000 元；向中國信託商業銀行股份有限公司於90年7 月
    18日預借現金52,000元、同年9 月19日至20日預借現金25,0
    00元，94年2 月6 日預借現金5,000 元、同年5 月14日預借
    現金10,0 00 元、7 月8 日預借現金5,000 元；向萬榮行銷
    股份有限公司於90年3 月預借現金20,000元、同年4 月至6
    月預借現金136,0 00元、91年8 月至11月大量預借現金265,
    000 元、92年3 月至12月間預借現金達386,000 元、93年1
    月至12月預借現金高達1,039,000 元、94年1 月至11月預借
    現金達824,000 元，以上均明顯逾越一般人日常生活必要之
    支出金額。因此，各債權銀行皆認債務人上開密集刷卡消費
    ，均非日常生活必要支出，而有奢靡消費之情事，及高度道
    德風險之虞，顯非無據，又聲請人迄今並未就提領現金用途
    ，舉證以實其說，堪認債務人應有「因浪費、賭博或其他投
    機行為，致財產顯然減少或負擔過重之債務，而生開始清算
    之原因」情事存在。
四、綜上所述，本件債務人有消費者債務清理條例第133 條、第
    134條第4款所規定之不應免責之情形存在，爰裁定如主文。
中    華    民    國    100   年    10    月    19    日
                  民事第二庭    法  官  吳振富
以上正本證明與原本無異。
如不服本裁定，應於裁定送達後10日內，以書狀向本院提出抗告
，並繳納抗告費新臺幣1千元。
中    華    民    國    100   年    10    月    19    日
                                書記官  吳語杰